臺灣高等法院臺南分院刑事判決
110年度金上訴字第507號
上  訴  人  
即  被  告  陳慶中


選任辯護人  葉榮棠律師
上列上訴人因詐欺等案件，不服臺灣雲林地方法院109年度訴字
第652號中華民國110年1月29日第一審判決（起訴案號：臺灣雲
林地方檢察署109年度偵字第310、4586號），提起上訴，本院判
決如下：
    主  文
原判決關於陳慶中所處罪刑部分撤銷。
陳慶中以犯三人以上共同詐欺取財罪，處有期徒刑貳年壹月。
其他上訴駁回。（沒收部分）
    犯罪事實
一、陳慶中、蔡奕安（未起訴）因詐欺集團內綽號「阿佑」成年
    男子同時告知找人提供帳戶並提款，可獲提款3％報酬，蔡奕
    安先向曹心緁（已判決確定）聯絡提供帳戶及提款，陳慶中
    為搶分報酬，竟基於參與犯罪組織之犯意聯絡，於民國108
    年10月30日前數日，於集團內真實身分不詳女子詢問其曹心
    緁帳戶有無問題時、約定由陳慶中與曹心緁平分3％報酬，因
    此加入由真實身分不詳成年人所發起、及「阿佑」、蔡奕安
    、自稱「錢文迪」成年男子、其他真實身分不詳之成年男女
    等人參與而達3人以上，以施用詐術為手段，所組成具有持
    續性、牟利性之有結構性詐欺犯罪組織（下稱【本案詐欺組
    織】）。
二、陳慶中於參與本案詐欺組織期間，知悉曹心緁因蔡奕安之聯
    絡而應允提供本案詐欺組織人頭帳戶及提款，為與蔡奕安搶
    分報酬，同時與「阿佑」、蔡奕安、自稱「錢文迪」成年男
    子、其他真實身分不詳之成年男女，共同基於三人以上共同
    詐欺取財（共同冒用公務員名義詐欺取財之犯意聯絡部分，
    不能證明）、意圖隱匿來源而移轉詐欺犯罪所得之犯意聯絡
    ，接續為下列行為：(一)由曹心緁於108 年10月30日某時，
    提供其申辦之國泰世華商業銀行帳號000000000000號帳戶（
    下稱【本案帳戶】）為人頭帳戶，供詐欺組織成員使用；再
    由本案詐欺組織其他成員於同日（30日）上午10時許，假冒
    臺灣臺北地方檢察署檢察官「王文政」，並撥打電話給陳金
    定，佯稱其涉犯刑事案件，要凍結金融帳戶，須匯款至指定
    帳戶，才能解除金融帳戶之凍結云云，致陳金定陷於錯誤，
    於108 年11月1 日下午2 時54分許，匯款新臺幣（下同）46
    萬8 千元至本案帳戶內；(二)本案詐欺組織其他成員見詐欺
    款項已匯入本案帳戶內，即於同日（1日）下午某時，指示
    陳慶中居中聯繫曹心緁前往領款，曹心緁則搭乘由「錢文迪
    」、組織內身分不詳成年女子所駕駛之車輛，陳慶中並以電
    話與「錢文迪」確認曹心緁上車、及約定3％報酬由陳慶中、
    曹心緁平分，嗣曹心緁前往雲林縣○○市○○路00號之國泰世華
    銀行斗六分行，由曹心緁於同日接續以臨櫃（提領37萬元）
    及提款機（提領9 萬8 千元）提領，將陳金定受騙而匯入之
    款項提領一空，並全數移轉交付「錢文迪」及同車之本案詐
    欺組織不詳女性成員收受，移轉詐欺取財所得之去向而洗錢
    ；(三)陳慶中實際獲「阿佑」之人支付約定3％計算之報酬約
    1萬4千元，然僅於同年11月2日匯款4千元至曹心緁之華南商
    業銀行帳號000000000000號帳戶内，自己實際取得1萬元。
    理  由
壹、程序部分
一、被告陳慶中於109 年4 月8 日，以證人身分接受檢察事務官
    詢問時所為不利於己之陳述，於證明其本案犯行時，有證據
    能力：
(一)按刑法第95條緘默權之規範目的，在於保護犯罪嫌疑人形成
    被告地位時之自由陳述，倘非蓄意規避告知，縱漏未告知，
    並非立即耗盡規範保護目的，自無絕對禁止之理；實務上亦
    揭示：「如對犯罪嫌疑人以「被告」以外之身分訊問，採其
    不利供述為證據，再列為被告，提起公訴，無異剝奪被告緘
    默權及防禦權之行使目的，難謂非以詐欺之方法而取得自白
    ；如非蓄意規避上開告知義務，或訊問時始發現其涉有犯罪
    嫌疑，雖未適時為上開之告知，其因此所取得之供述證據，
    其證據能力有無，即應依同法第158條之4規定，權衡個案違
    背法定程序之情節、侵害被告權益之種類及輕重、對於被告
    訴訟上防禦不利益之程度、犯罪所生之危害或實害等情形，
    兼顧人權保障及公共利益之均衡維護，審酌判斷等旨(最高
    法院92年度台上字第4003號、104年度台上字1172、2494號
    判決參照)；「蓄意」之認定，倘自「偵訊者主觀認識」觀
    察判斷，無異鼓勵輕率、智識欠缺之偵訊者(例如遺漏全部
    告知義務)，反而較謹慎於程序之偵訊者(例如僅遺漏某項告
    知義務)，較易取得「非蓄意」之地位，形成反智效果，背
    離規範保護目的；故此「蓄意」應自「被偵訊者陳述時是否
    能自由陳述觀察，始符規範目的：本件被告陳慶中受檢察事
    務官之傳喚，而以證人身分出庭作證，此有臺灣雲林地方檢
    察署點名單（偵310卷第97頁）、檢察事務官詢問筆錄（偵3
    10 卷第99頁）在卷可考，其陳述過程，涉及不利自己之內
    容，並未獲告知得保持緘默，其證據能力權衡如下：
  ⒈自形成犯罪嫌疑之被告地位言，本案係因共犯曹心緁以其申
    辦之本案帳戶作為收受詐欺款項之用，先查獲共犯曹心緁，
    曹心緁於109 年1 月16日接受檢察事務官詢問時，供出其係
    受臉書暱稱陳慶中之人之指示，出面領取本案詐欺款項（偵
    310 卷第51頁），並提出【本判決附表】所示其與臉書帳號
    暱稱「Qingzhong Chen」之諸多閃躲詐欺刑責對話紀錄（偵
    310 卷第53至65頁）；惟此共犯之指證，倘欲以該對話紀錄
    補強，非經證人陳慶中到場說明發話者之同一性、用詞閃躲
    之說明，難以一併據為共犯指證之補強擔保，不足形成有犯
    罪嫌疑之被告身分，檢察事務官之後於109 年4 月8 日，第
    一次以證人身分傳喚被告到庭作證之前，雖未告知其得保持
    緘默，尚難認有蓄意規避告知義務。
  ⒉自拒絕證言權之告知言，檢察事務官為司法事務官（法院組
    織法第66條之3 參照），其於詢問被告之初，即告知被告「
    如果擔心因為你的陳述導致你自己被刑事訴追或處罰，依法
    得拒絕證言是否瞭解？」，被告答稱「瞭解。」，檢察事務
    官再問以「是否願意作證？」，被告稱：「願意。」，且未
    獲告以應具結及告以偽證之處罰（偵310 卷第99至101 頁）
    ，被告已知悉倘證述內容可能涉及自己犯罪可拒絕作證之情
    況下，且未受偽證罪告知及具結之約束，無落入受偽證刑責
    招致自證己罪之困境，仍得本於其自由意志陳述，是其拒絕
    證言權仍獲保障。
　⒊綜上，檢察事務官以證人身分傳喚被告到庭接受詢問時，並
    未蓄意規避因犯罪嫌疑形成被告地位，又踐行拒絕證言權告
    知義務，實質保障其不自證己罪之訴訟上權利；且被告自願
    到庭應詢，檢察事務官於詢問過程中，亦未使用任何不正詢
    問之方法，使被告違反本意而為不利於己之陳述，也可確保
    其不利於己陳述之任意性，則被告於109 年4 月8日，以證
    人身分接受檢察事務官詢問時所為不利於己之陳述，於證明
    其本案犯行時，自可作為被告本人之任意性供述，而有證據
    能力。
二、本判決違反組織犯罪防制條例部分，因組織犯罪防制條例第
    12條第1項中段規定：「訊問證人之筆錄，以在檢察官或法
    官面前做成並經踐行刑事訴訟法所定訊問證人之程序者，始
    得採為證據」；因之，本件關於被告參與犯罪組織部分犯行
    （加重詐欺、洗錢等犯行不在此限），除以證人身分於檢察
    官或法官前依法具結之筆錄有證據能力外；其餘被告以外之
    人之供證（不含被告自己之供述），因檢察官未陳明上開證
    人有何受強暴、脅迫、恐嚇或其他報復行為之虞而未能於檢
    察官前具結證述之情（同條例第12條第1項後段參照），不
    得採為認定被訴組織犯罪防制條例罪名之證據。 
三、本判決加重詐欺取財、洗錢罪部分，引為判斷基礎之傳聞供
    述證據，經當事人同意作為證據使用（原審卷第58頁、本院
    卷第90、91頁），本院於審理時逐一提示並告以要旨，未於
    言詞辯論終結前聲明異議，本院審酌該等證據作成時情況，
    並無違法或不當取證，亦無顯不可信或證明力過低，而均認
    為適當，依刑事訴訟法第159條之5規定，具證據能力；另本
    判決引用之非供述證據，均依法定程序取得，經合法調查程
    序，與待證事實間復具相當關聯性，無不得為證據情形，依
    刑事訴訟法第158條之4反面解釋，均有證據能力。
貳、實體部分
一、訊據被告否認參與犯罪組織、詐欺取財、洗錢犯行，併同辯
    護人上訴辯稱：
(一)被告蔡奕安一同受「阿佑」之委託，代「阿佑」徵求金融帳
    戶，而「阿佑」稱其需要他人金融帳戶之理由，為了收取所
    謂「線上博弈彩金」之用，被告國中畢業之學歷，雖本案發
    生之際已在蔡奕安之公司工作，惟被告於本案發生時年僅 1
    8 歲，尚年輕識淺，欠缺社會經驗之人，依其智識經驗，對
    於「阿佑」所稱徵求金融帳戶之目的，係假藉收取線上博弈
    彩金之名，以遂行收取不法犯罪款項之實，實無從推知云云
    。
(二)「阿佑」叫我幫他找人領他玩現金版中獎的錢，然後會包紅
    包給我們，金額定總金額的 3%，「阿佑」有把我的電話給
    一個不知名的女子，那個不知名的女子有打給我，問我說認
    不認識曹心緁，我說我認識，她叫我確認這個人的信用如何
    ，會不會領到錢之後就跑走了，我也有打電話給曹心緁，問
    她說有沒有人去載她，但我沒有跟她講要去領錢的事，我後
    來確實有匯給曹心緁 4 千元，但這是我欠她的錢，不是我
    將詐欺酬勞分給她，我後來也沒有拿到錢，我沒有參與本案
    犯行云云。
(三)被告雖知悉曹心緁搭乘「錢文迪」車輛之目的，是要前去斗
    六提領款項，並受某身分不詳之人之指示，撥打電話與共犯
    曹心緁聯繫，以確認其是否有搭車出發前往取款，於過程中
    ，也有與駕車搭載共犯曹心緁前往領款之駕駛錢文迪」通話
    ，且與指示其聯繫共犯曹心緁之該名身分不詳之人及「錢文
    迪」約定，就共犯曹心緁領取款項所應得之利益，由其與共
    犯曹心緁朋分，不給蔡奕安參與分配等情，惟係因「阿佑」
    找不到蔡奕安，始要求被告聯繫曹心緁，被告主觀上以為係
    前往領取「阿佑」線上博弈彩金，不知「阿佑」徵求金融帳
    戶的目的，是為了作為收受本案詐欺款項之工具，亦不知曹
    心緁、「錢文迪」等人所提領被害人匯入共犯曹心緁本案帳
    戶內之款項，為詐欺贓款，故被告與「錢文迪」、「阿佑」
    及本案詐欺組織其他成員就本案犯行並無犯意聯絡云云。
二、惟查：
(一)被告於犯罪事實一之時間，加入本案詐欺組織之犯罪事實，
    論證如下：
　⒈被告偵查中於109年4月8日供述：「當初是一個上游『阿佑』找
    我與蔡奕安，要做網路賭博需要帳戶來提領現金可以抽3％..
    蔡奕安就去找被告（曹心緁），阿佑也將我的電話給另一不
    知名女子，該女子就打給我問我說被告（曹心緁）是否知道
    要去領錢的事，問被告（曹心緁）的提款薄是不是正常還是
    要去領款的.」、「被告（曹心緁）是蔡奕安找的，因為上
    開不詳女子打給我說被告要幫忙但是否會有問題。...該女
    子跟我說之後就由我跟被告分，就不讓蔡奕安知道。」（10
    9年度偵字第310號卷，下稱偵310號卷，第100頁）。
　⒉核與證人曹心緁於原審結證：「（你之前在108年11月的時候
    ，有去國泰世華銀行斗六分行，用臨櫃及提款機提領的方式
    領錢，有這件事嗎？）記得。（一開始是蔡奕安找你去的？
    ）對。」、「（最後怎麼變成陳慶中是妳的上游？）陳慶中
    打給我的，叫我不要理蔡奕安。」、「（他就跟你說你找他
    的話，回扣比較多？）對」（原審卷第209、218頁），與被
    告之供述互核相符，其前開加入「阿佑」、曹心緁及真實身
    分不詳成年男女組成具有持續性、牟利性之有結構性犯罪組
    織之事實，即堪認定。
(二)前開「錢文迪」、「阿佑」、被告、曹心緁在內之人，於犯
    罪事實二（一）之時、地，先由依蔡奕安聯絡曹心緁提供本
    案帳戶，再由本案詐欺組織成員，以犯罪事實二（一）之詐
    術手段，向告訴人詐欺取財，致告訴人匯入曹心緁提供之本
    案帳戶、並由曹心緁提領取得等情，為被告於本院不爭執，
    除經證人即共犯曹心緁於偵查中證稱：當初是蔡奕安..說他
    因為存戶有債務信用問題，所以無法使用，要我借他帳戶，
    之後會給我一些回扣，所以我就將帳戶拍照片給他，他表示
    隔天會有人載我去領錢，但拖了好幾天才去領，後來就有人
    到施厝的全家載我去領錢等語（偵310卷第49、50頁），核
    與證人即告訴人陳金定於偵查中指證相符（偵310卷第9至10
    頁），且有本案帳戶之基本資料查詢及對帳單（偵310卷第1
    1至15頁）、華南商業銀行股份有限公司函附曹心緁（載明
    身分證統一編號)華南銀行帳戶之交易明細資料（原審卷第1
    61至163頁）等在卷，互核相符。
(三)本案詐欺組織其他成員見詐欺款項已匯入本案帳戶內，旋於
    犯罪事實二（二）時間，即指示曹心緁前往領款，曹心緁則
    搭乘由「錢文迪」及另一名本案詐欺組織不詳女性成員所駕
    駛之車輛，前往址設雲林縣○○市○○路00號之國泰世華銀行斗
    六分行，由曹心緁於同日接續以臨櫃（提領37萬元）及提款
    機（提領9 萬8 千元）提領之方式，將告訴人受騙而匯入本
    案帳戶之款項提領一空，並全數交付給「錢文迪」及同車之
    本案詐欺組織不詳女性成員收受，被告於同年11月2日匯款4
    千元至曹心緁華南商業銀行帳號000000000000號帳戶内等情
    ，為被告於本院及原審不爭執，核與⒈證人曹心緁於原審結
    證：「錢文迪」跟她的女朋友開車載我去領錢，取款當天我
    是到麥寮施厝的全家等「錢文迪」，蔡奕安有跟我說對方是
    一輛藍色的車，我有問對方是不是「錢文迪」，後來就直接
    上車到斗六領錢等語（原審卷第209、218、220頁）；⒉證人
    蔡奕安則證稱：我朋友「錢文迪」叫我找一個人給他，我就
    請曹心緁跟「錢文迪」去聯絡，後來「錢文迪」有跟曹心緁
    聯絡，也有載曹心緁去銀行等語（偵310卷第90頁），核與
    被告於偵查中供稱：當初是一個上游「阿佑」同時找我跟蔡
    奕安，說做網路賭博需要帳戶來提領現金，蔡奕安就去找曹
    心緁等語（偵310卷第100頁），互核相符。⒊復有本案帳戶
    基本資料查詢及對帳單可憑（偵310卷第11至15頁）、華南
    商銀109年10月29日營清字第1090030715號函暨檢附曹心緁
    華南商銀帳戶之交易明細資料（原審卷第161至163頁）；綜
    上，足見被告在內之本案詐欺組織成員，利用曹心緁持本案
    帳戶提款卡提領及轉交詐欺贓款予上游等移轉行為，使司法
    機關難以溯源追查後續持有者，顯係出於隱匿被告自己及共
    同行騙之人對詐欺取財犯罪所得來源之意圖，已有洗錢之行
    為及犯意甚明。
(四)被告於曹心緁將提領款項交予上游後，自「阿佑」處先取得
    按詐騙所得款項3％之報酬約1萬4千元，然僅於同年11月2日
    匯款4千元至曹心緁華南商業銀行帳號000000000000號帳戶
    内而分給報酬，自己實際取得1萬元乙情，為被告自白：「3
    %是我與被告（曹心緁）一起分」、「（你總共分得多少錢
    ？）一、兩萬元」（偵310卷第100、101頁），依告訴人遭
    詐匯入本案之款項46萬8000元計算3％為14040元，倘與曹心
    緁平分（1.5％）約各為7000元，參以被告僅匯付曹心緁4千
    元（不足3千元），參以曹心緁與被告於附表所示之Faceboo
    k對話紀錄截圖，一再以「曹：⑴請匯3000。⑵匯錢匯一半的
    ？（13：20）」之語，索取被告應再付3千元，則被告連同
    平分之7千元、積欠曹心緁之3千元，實際取得贓款1萬元，
    亦堪認定；至於被告辯稱其取得1萬元後，再分給曹心緁4千
    元云云，循此認定，即屬事後卸責，自無足採。
(五)被告雖以前詞否認有詐欺取財之犯意云云，惟查：
　⒈被告既知帳戶內供移轉不法金錢之用，為搶分報酬，明知曹
    心緁係因蔡奕安之聯絡而擔任提款車手及提供本案帳戶、受
    蔡奕安通知上車前往提領贓款，被告係於上車後始因被告電
    話確認過程中，與車上之錢文迪等人達成平分報酬約定，而
    有意圖為自己不法所有乙情，除經證人曹心緁偵查中證述係
    蔡奕安告知向其借用帳戶、會有人載我去領錢等語（偵310
    卷第49、50頁）、是蔡奕安指使我上「錢文迪」的車去領錢
    等語（偵310卷第132、133頁）、於原審結證：「我上車的
    時候，陳慶中打電話來跟「錢文迪」聯絡。」、「（你說回
    扣是1.5%的部分，是陳慶中什麼時候跟你講的？）在我拿電
    話給錢文迪之前陳慶中就已經跟我講說，我對陳慶中的話回
    扣是1-1.5%，之後錢文迪就說你就跟陳慶中對就好。」（原
    審卷第219、222頁），核與被告供稱：「（曹心緁是蔡奕安
    找的，也不是你找的，為什麼你跟可以跟曹心緁分3%?）我
    有跟「阿佑」說錢不用給蔡奕安分，給我就好，也不要給曹
    心緁。」等語相符（原審卷第121頁），足見被告介入共犯
    曹心緁取款過程之目的，係為搶分應歸屬於蔡奕安及曹心緁
    之報酬，而有不法所有意圖甚明。
　⒉我國金融機構眾多，任何人均得自由申辦金融帳戶供己使用
    ，並對外徵求他人金融帳戶必要，倘再透過中間人間接徵求
    第三人金融帳戶，第三人金融帳戶內之錢，經由自動櫃員提
    款機方式提領現金，一般人主觀上即能預見係詐欺或其他財
    產犯罪所得之不法來源；況被告雖辯稱本案帳戶係供提領線
    上博奕漏洞款項之用，然亦供稱：「線上博奕也不合法」、
    「（不合法的錢，你領出來有無詐欺線上博奕公司？）有」
    （本院卷第96頁），足見被告明知對於匯入本案帳戶之金錢
    、約定時間提領而出，係避免帳戶內不合法詐欺所得金錢遭
    追查凍結之故，已能知之甚明。
　⒊被告明知及此，為搶分報酬，於曹心緁與本案詐欺組織成員
    同車前往提領帳戶內款項途中，電話中與「錢文迪」等成員
    確認及商議平分報酬，已如前述，衡以被告既非先直接介紹
    曹心緁提供帳戶及通知上車領款之人、僅因曾對集團成員女
    子確認曹心緁信用於前、搶分報酬而與曹心緁同車領款之人
    議定，未出勞務，即可分得曹心緁平分自帳戶領得款項之3％
    報酬，依一般具有正常辨別事理能力之人，均能預見帳戶內
    不法詐欺所得至明；此外，被告於提款後僅對曹心緁匯付4
    千元而遭曹心緁追討3千元，有附表所示Facebook社群軟體
    對話紀錄可查；對話中，曹心緁僅提到其金融帳戶被凍結，
    要求被告陳慶中將尚未給付之3千元匯至其另外提供之金融
    帳戶之外，【並未】講到其金融帳戶被凍結之原因，詎被告
    竟主動提及「我看看是妳事情大還是我」、「妳自己要當我
    上頭還要我去死可憐」、「不要自己的人出事然後就要害我
    」、「我現在不想還錢你就要我去頂罪」、「那就等官司吧
    」、「不要自己要去領詐騙的錢然後說我叫你去」等涉及集
    團式詐騙犯罪之內容，倘被告並不知悉共犯曹心緁係提領詐
    欺所得贓款，豈有於共犯曹心緁提及帳戶被凍結原因之前，
    即能提及上開關於詐騙犯罪說詞；足見被告知悉本案帳戶係
    用於三人以上詐欺取財集團，而有共同為三人以上詐欺取財
    之故意甚明。
　⒋至於公訴人雖認被告有共同冒用公務員名義詐欺取財之犯意
    ，而認有刑法第339條之4第1項第2款冒用公務員詐欺取財之
    加重條件云云，惟共同正犯之所以應對其他共同正犯所實行
    之行為負其全部責任者，以就其行為有犯意之聯絡為限，若
    他犯所實行之行為，超越原計畫之範圍，而為其所難預見者
    ，則僅應就其所知之程度，令負責任；查，被告因加入本案
    三人以上組成詐欺犯組織，固雖認識三人以上共同犯詐欺取
    財，然因被告與組織內成員之不詳女子、錢文迪犯意聯絡過
    程，僅有確認曹心緁帳戶信用及是否前往提領帳戶款項；對
    於其他詐欺集團成員如何冒用公務員名義詐欺取財，並未參
    與，已逾被告所知之程度，不應令其負責；公訴人未就此再
    舉證證明，自無從為不利認定，此部分詐欺取財罪加重條件
    ，即屬不能證明。
(五)被告否認有前開參與犯罪組織之意思、及否認共同犯三人以
    上詐欺取財、洗錢之犯意聯絡云云；惟查：
　⒈共同正犯係共同實行犯罪行為之人，在共同意思範圍內，各
    自分擔犯罪行為之一部，相互利用他人之行為，以達其犯罪
    之目的，其成立不以全體均參與實行犯罪構成要件之行為為
    要件。現今電話、網路詐騙之犯罪型態，自提供資金、招募
    集團成員至籌設電話機房、架設跨國遠端遙控電話或網路電
    話、收購取得人頭帳戶、實施詐騙、指定被害人匯款帳戶、
    自人頭帳戶提領款項、取贓款朋分等各階段，乃係需由多人
    縝密分工方能完成之集團性犯罪。而本案詐欺集團成員，係
    經由電話告以告訴人涉犯刑事案件，要凍結金融帳戶，須匯
    款至指定本案帳戶等詐術，部分之人找曹心緁前往擔任提款
    車手、部分之人載送曹心緁提款、移轉贓款後朋分各階段，
    均於共同意思範圍內，分工其中之一部，被告以未親自參與
    電話詐欺階段之犯行，否認共同正犯責任，容有誤會，先予
    辨明。
　⒉被告就共同意思之認識內容，於偵查中自白：「阿佑也將我
    的電話給另一不知名女子，該女子就打給我問我說被告(曹
    心緁)是否知道要去領錢的事，問被告（曹心緁）的提款薄
    是不是正常還是要去領款的，後來我打給被告（曹心緁）問
    她有無出門去領款，我就打給該不知名女子【說這算我們的
    】，該女子都是透過我去聯絡被告(曹心緁)，3%是我與被告
    （曹心緁）【一起分】」等語（偵310卷第100頁）、於原審
    自白：「如果是我去找被告曹心緁，我就是他的頭，我們有
    找到人就可以抽3%。」（原審卷第125頁），參以被告對該
    本案帳戶匯提款項為詐欺所得，已有認識，業如前述，則足
    見被告聯繫、確認曹心緁提領贓款、同時確認與曹心緁平分
    報酬，所為顯係基於共同三人以上詐欺取財犯罪之意思，參
    與該集團之運作，已為詳細之自白。
　⒊前開自白，核與證人即共犯曹心緁於原審結證：「（在108年
    11月的時候，有去國泰世華銀行斗六分行，用臨櫃及提款機
    提領的方式領錢？）記得..（當天去領錢的時候，是有人開
    車載妳去？）對...有『錢文迪』跟他女朋友」、「（當天是
    「錢文迪」用微信聯繫妳的？）對。」、「（當天陳慶中是
    不是有打電話來？）我在錢文迪車上的時候打電話的。...
    他就問說對方是誰，讓我上他們的車就好了。...我就把電
    話給「錢文迪」，讓他們兩個對話」、「（陳慶中當時打電
    話給你的時候，有叫你把錢交給誰？）交給車上的錢文迪」
    、「（當時錢文迪是怎麼說的？）他說你把錢給我就好，剩
    下的去找陳慶中，等於後續的事情都去找陳慶中，回扣的事
    找陳慶中拿」、「他（陳慶中）說不用理蔡奕安，蔡奕安的
    回扣很少，直接對陳慶中的話領的回扣比較多」、「（當時
    『錢文迪』是怎麼說的？）他說你把錢給我就好，剩下的去找
    陳慶中，等於後續的事情都去找陳慶中，回扣的事找陳慶中
    拿」、「在我拿電話給錢文迪之前陳慶中就已經跟我講說，
    我對陳慶中的話回扣是1-1.5%，之後「錢文迪」就說你就跟
    陳慶中對就好。」（原審卷第209至211頁、第218 至222 頁
    ），互核一致，與被告之自白互為補強，其共同犯三人以上
    詐欺取財之犯意聯絡，即堪認定。
(六)被告辯解不可採之理由 　　
　⒈被告於本案發生時年僅 18 歲，然依其原審供稱：「我有跟
    阿佑說錢不用給蔡奕安分，給我就好，也不要給曹心緁」、
    「（曹心緁單純去領錢，你什麼事情都不用作，就可以分一
    、兩萬元這樣合理嗎？）...如果是我去找曹心緁，我就是
    他的頭我們有找到人就可以抽3%。」（原審卷第121、125至
    126頁），已詳細自陳明知既未出介紹之勞務、又無冒提供
    帳戶及領錢之風險，僅自居為人頭帳戶的「頭」（上游），
    即可分得提領款項之比例報酬、且搶分領取原應屬於蔡奕安
    、曹心緁所得之介紹報酬，縱年僅18歲，然多方算計介入、
    搶領，對分得報酬係來自不法詐欺所得之贓款，豈能無所預
    見，所辯不足採信。
　⒉被告上訴雖辯稱其匯給曹心緁之 4 千元，係欠她的錢，不是
    我將詐欺酬勞分給她，我後來也沒有拿到錢云云，惟被告匯
    給共犯曹心緁該筆4千元之性質，為被告與共犯曹心緁參與
    提領本案詐欺款項所應得報酬之一部，業據認定如上，且稽
    之證人曹心緁於偵查中指稱：我跟陳慶中是朋友關係，除本
    案外沒有金錢關係等語（偵310卷第131頁）、於原審結證稱
    ：我跟陳慶中沒有借貸關係，Facebook社群軟體對話紀錄，
    其中陳慶中所稱「我只是欠你錢而已」、「我只有跟你借錢
    然後沒還你、你就要這樣」，都是要把回扣轉成借貸關係等
    語（原審卷第216、217頁），已明確指出被告積欠其之3千
    元，並非借貸關係，其前開所辯，自無足採。
　⒊被告上訴辯稱因「阿佑」找不到蔡奕安，始要求被告聯繫曹
    心緁，被告主觀上以為係前往領取「阿佑」線上博弈彩金云
    云；惟被告明知既未出介紹之勞務、又無冒提供帳戶及領錢
    之風險，僅自居為人頭帳戶的「頭」（上游），即可平白分
    得提領款項之比例報酬、且搶分領取原應屬於蔡奕安、曹心
    緁所得之介紹報酬，業如前述；又對附表所示與曹心緁對話
    提及「那我不要匯一起死、我看看是妳事情大還是我、妳自
    己要當我上頭還要我去死可憐...」、「不要自己要去領詐
    騙的錢然後說我叫你去、不要這樣亂害人...」等語，被告
    於偵查中均供稱；我在推責任，說曹心緁是我的上頭等語（
    偵310卷第100頁），自陳事後卸責，被告飾詞領取線上博奕
    彩金云云，不足採信。
(七)綜上，被告所辯，均無足採；本案事證明確，被告參與本案
    詐欺組織，並與本案詐欺組織成員共同三人以上詐欺取財及
    洗錢之犯行，均堪認定，應依法論科。
二、論罪科刑
(一)組織犯罪防制條例所稱犯罪組織，指3 人以上，以實施強暴
    、脅迫、詐術、恐嚇為手段或最重本刑逾5 年有期徒刑之刑
    之罪，所組成具有持續性或牟利性之有結構性組織。洗錢防
    制法第2條規定：「本法所稱洗錢，指下列行為：一、意圖
    掩飾或隱匿特定犯罪所得來源，或使他人逃避刑事追訴，而
    移轉或變更特定犯罪所得。（下略）」。
(二)核被告犯罪事實一所為，係犯組織犯罪防制條例第3條第1項
    後段參與犯罪組織罪；核被告犯罪事實二次所為、係犯刑法
    第339 條之4 第1 項第2 款之共同犯三人以上詐欺取財罪、
    洗錢防制法第14條第1 項之一般洗錢罪。至於起訴書認成立
    刑法第339條之4第1項第1款加重條件不能證明，業如前述，
    此加重條件之減少，並非構成要件事實之減縮，且罪名仍屬
    同一條項，無庸不另為無罪諭知、或變更起訴法條。
(三)共同正犯之成立，祇須具有犯意之聯絡，行為之分擔，既不
    問犯罪動機起於何人，亦不必每一階段犯行，均經參與；另
    共同正犯之意思聯絡，原不以數人間直接發生者為限，即有
    間接之聯絡者，亦包括在內，如甲分別邀約乙、丙犯罪，雖
    乙、丙間彼此並無直接之聯絡，亦無礙於其為共同正犯之成
    立。被告因「阿佑」、「錢文迪」等人之間接聯絡，加入共
    犯曹心緁、「錢文迪」、「阿佑」及其他本案詐欺組織成員
    之詐欺犯罪集團，為前開犯罪事實二犯行，有犯意聯絡與行
    為分擔，應論以共同正犯。
(四)罪數
　⒈刑法詐欺取財罪係為保護個人之財產法益而設，行為人罪數
    之計算，應依遭詐欺之被害人計算；被告、共犯曹心緁就本
    件詐欺取財犯行，雖以臨櫃及持用本案帳戶提款卡多次提領
    詐欺款項，均係對同一被害人為之，其是於密切接近之時、
    地實施，且侵害同一被害人（告訴人）之財產法益，各行為
    之獨立性極為薄弱，依社會通念，難以強行分開，應視為數
    個舉動之接續施行，包括一行為評價，論以接續犯之一罪。
　⒉被告係以實施詐欺取財，並藉此獲利為目的而加入本案詐欺
    犯罪組織，除詐欺取財外，尚無參與其餘犯罪行為，犯罪目
    的單一，且其等參與犯罪組織、洗錢與加重詐欺取財之犯行
    ，主觀上自始出於詐取財物、比例分取報酬之同一目的，客
    觀上各犯行行為重要部分局部重疊，依一般社會通念，應評
    價為一行為較為妥適；被告前開各犯行，係以一行為觸犯前
    開數不同罪名，為想像競合犯，應依刑法第55條規定，從一
    重之共同犯三人以上詐欺取財罪處斷。
三、強制工作
(一)按「發起、主持、操縱或指揮犯罪組織者，處三年以上十年
    以下有期徒刑，得併科新臺幣一億元以下罰金；參與者，處
    六月以上五年以下有期徒刑，得併科新臺幣一千萬元以下罰
    金。」、「犯第一項之罪者，應於刑之執行前，令入勞動場
    所，強制工作，其期間為三年。」，組織犯罪防制條例第3
    條第1項本文、第2項定有明文。又行為人以一行為觸犯組織
    犯罪防制條例第3條第1項後段之參與犯罪組織罪，及刑法第
    339條之4第1項第2款之加重詐欺取財罪，依刑法第55條前段
    規定從一重之加重詐欺取財罪處斷而為科刑時，於有預防矯
    治其社會危險性之必要，且符合比例原則之範圍內，由法院
    依組織犯罪防制條例第3條第3項規定，一併宣告刑前強制工
    作（最高法院刑事大法庭108年度台上大字第2306號裁定意
    旨參照）。然衡諸該條例所規定之強制工作，性質上原係對
    於有犯罪習慣，或因遊蕩、懶惰成習而犯罪者，所為之處置
    ，修正後該條例既已排除常習性要件，則對犯該條例第3條
    第1項後段之參與犯罪組織罪者，是否依該條例第3條第3項
    規定，一併宣告刑前強制工作，須視其行為之嚴重性、表現
    之危險性、對於未來行為之期待性，以及所採措施與預防矯
    治目的所需程度，於有預防矯治其社會危險性之必要，且符
    合比例原則之範圍內為之（最高法院109年度台上字第4001
    、4090號判決參照）。
(二)起訴書意旨並未認被告應依前開規定宣告強制工作，歷審檢
    察官亦未依司法院釋字第775號解釋理由書意旨，主張如何
    應予強制工作之事實及指出證明方法，本院審酌如下：
  1.行為之嚴重性及表現之危險性
    被告自查獲前，參與前開詐欺集團分工詐欺取財犯行，其持
    續性及牟利性之參與組織犯行，造成被害人1名受有46萬8千
    元財產損害，其參與該犯罪組織期間，持續牟利犯行之次數
    僅有一件、被害人人數一人、被害金額46萬餘元，對社會治
    安及財產法益之侵害，尚非有高度之行為嚴重性及表現危險
    性。
  2.未來行為之期待性
    被告本案參與犯罪組織之原因，係因欲居間介紹車手提款朋
    分贓款為報酬，足見其為牟私利，雖欠缺法紀，然其素行並
    無犯罪紀錄，有臺灣高等法院被告前案紀錄表在卷，尚非對
    刑罰反應力薄弱之人，未來遵法自新之期待性非低，於原審
    自陳在酒店從事少爺工作（原審卷第244頁），對其未來，
    仍應期待能藉工作之機會，習得一技之長，以負擔家中經濟
    。
　3.綜上，自被告參與組織行為及加重詐欺取財之嚴重性及危險
    性，及其未來行為之期待性，以及所採措施與預防矯治目的
    所需程度，比例衡量，認為並無預防矯治其社會危險性之必
    要，爰不依組織犯罪防制條例第3條第3項規定宣告刑前強制
    工作。
四、沒收部分
(一)「犯罪所得，屬於犯罪行為人者，沒收之」、「前二項之沒
    收，於全部或一部不能沒收或不宜執行沒收時，追徵其價額
    」，刑法第38條之1 第1 項前段、第3 項分別定有明文。
    被告參與本案詐欺組織，因而獲得1 萬元之報酬，業認定如
    上，為其犯罪所得，應依刑法第38條之1 第1 項前段規定宣
    告沒收之，因未據扣案，亦併依同條第3 項規定，於全部或
    一部不能沒收或不宜執行沒收時，追徵其價額。　　　
(二)被告所犯洗錢防制法第14條第1項規定，依同法第18條第1項
    前段固有沒收財物或財產上利益之特別規定。惟查，洗錢防
    制法第18條第1項固規定「犯第14條之罪，其所移轉、變更
    、掩飾、隱匿、收受、取得、持有、使用之財物或財產上利
    益，沒收之；犯第15條之罪，其所收受、持有、使用之財物
    或財產上利益，亦同」，此一規定採取義務沒收主義，只要
    合於前述規定，法院即應為相關沒收之諭知，然該洗錢行為
    之標的是否限於行為人所有者始得宣告沒收，法無明文；洗
    錢防制法既未規定「不問屬於犯罪行為人與否」之情形下，
    自宜從有利於被告之認定。是被告扣除車手及自己分得報酬
    ，轉交上手之詐欺款項，非被告所有或被告得事實上處分，
    爰不予宣告沒收。　
參、撤銷改判及駁回
一、撤銷改判
(一)原判決認被告共同犯三人以上冒用公務員名義詐欺取財罪犯
    行明確，而予論罪科刑，固非無見。惟查：起訴犯罪事實所
    指被告涉犯刑法第339條之4第1項第1款冒用公務員詐欺取財
    之加重條件，因逾被告所知之程度，不應令其負共同責任，
    原判決仍對被告論此加重條件罪責，此部分自有違誤。
(二)被告上訴雖執前開辯詞否認犯罪，然經本院逐一論駁如前，
    （詳前開辯解不可採之理由），固無可採，惟原判決關於被
    告部分既有上述之違誤，自難維持，應由本院就此部分撤銷
    改判。
(三)爰審酌被告正值青壯，不思以正當方式賺取財物謀取生活所
    需，為圖不勞而獲，為個人不法私利參與本件詐騙集團，詐
    騙民眾財物，本案為集團式高度組織分工犯罪，共犯人數多
    ，造成社會秩序及財產法益之侵害非輕；然兼衡被告並無犯
    罪判刑之前科紀錄，有臺灣高等法院被告前案紀錄表附卷可
    按；相對於集團內其他共犯首謀及自車手收取贓款之上游，
    其參與情節較輕，然居間聯絡確認曹心緁擔任車手事 ，直
    接自集團內之人領取報酬，再分予曹心緁，其參與情節較曹
    心緁為重，同案被告曹心緁已於原審認罪並遭判處有期徒刑
    1年2月，被告情節較重、又否認犯行，兼衡被告於原審陳述
    之智識程度、家庭狀況，以及本案犯行所造成被害人46萬餘
    元之損害程度等一切情狀，量處如主文第二項所示之刑。
二、上訴駁回
　　被告就本案全部提起上訴，就沒收部分未敘明違法不當之理
    由，經核原判決就犯罪所得之1萬元，依刑法第38條之1第1
    項前段、第3項等規定，宣告沒收及追徵等旨(詳前述)，其
    認事用法，並無違誤，此部分上訴，並無理由，爰予以駁回
    。
據上論斷，依刑事訴訟法第369條第1項前段、第368條、第364條
、第299條第1項前段，組織犯罪防制條例第3條第1項後段，洗錢
防制法第2條、第14條第1項，刑法第11條、第28條、第339條之4
第1項第2款、第55條前段，刑法施行法第1條之1第1項，判決如
主文。
本案經檢察官黃怡華提起公訴，檢察官章京文於本院到庭執行職
務。
中　　華　　民　　國　　110 　年　　8 　　月　　10　　日
                  刑事第四庭    審判長法  官  郭玫利
                                      法  官  陳金虎
                                      法  官  蔡廷宜
以上正本證明與原本無異。
如不服本判決應於收受送達後20日內向本院提出上訴書狀，其未
敘述上訴理由者，並得於提起上訴後20日內向本院補提理由書（
均須按他造當事人之人數附繕本）「切勿逕送上級法院」。
　　　　　　　　　　　　　　　　　　　書記官  葉宥鈞
中　　華　　民　　國　　110 　年　　8 　　月　　10　　日
附錄本案論罪科刑法條全文：
組織犯罪防制條例第3條
發起、主持、操縱或指揮犯罪組織者，處3年以上10年以下有期
徒刑，得併科新臺幣1億元以下罰金；參與者，處6月以上5年以
下有期徒刑，得併科新臺幣1千萬元以下罰金。但參與情節輕微
者，得減輕或免除其刑。
具公務員或經選舉產生之公職人員之身分，犯前項之罪者，加重
其刑至二分之一。
犯第1項之罪者，應於刑之執行前，令入勞動場所，強制工作，
其期間為3年。
前項之強制工作，準用刑法第90條第2項但書、第3項及第98條第
2項、第3項規定。
以言語、舉動、文字或其他方法，明示或暗示其為犯罪組織之成
員，或與犯罪組織或其成員有關聯，而要求他人為下列行為之一
者，處3年以下有期徒刑，得併科新臺幣3百萬元以下罰金：
一、出售財產、商業組織之出資或股份或放棄經營權。
二、配合辦理都市更新重建之處理程序。
三、購買商品或支付勞務報酬。
四、履行債務或接受債務協商之內容。
前項犯罪組織，不以現存者為必要。
以第5項之行為，使人行無義務之事或妨害其行使權利者，亦同
。
第5項、第7項之未遂犯罰之。
洗錢防制法第2條
本法所稱洗錢，指下列行為：
一、意圖掩飾或隱匿特定犯罪所得來源，或使他人逃避刑事追訴
    ，而移轉或變更特定犯罪所得。
二、掩飾或隱匿特定犯罪所得之本質、來源、去向、所在、所有
    權、處分權或其他權益者。
三、收受、持有或使用他人之特定犯罪所得。
洗錢防制法第14條
有第二條各款所列洗錢行為者，處7年以下有期徒刑，併科新臺
幣5百萬元以下罰金。
前項之未遂犯罰之。
前二項情形，不得科以超過其特定犯罪所定最重本刑之刑。
中華民國刑法第339條之4
犯第339條詐欺罪而有下列情形之一者，處1年以上7年以下有期
徒刑，得併科1百萬元以下罰金：
一、冒用政府機關或公務員名義犯之。
二、三人以上共同犯之。
三、以廣播電視、電子通訊、網際網路或其他媒體等傳播工具，
    對公眾散布而犯之。
前項之未遂犯罰之。

附表：被告曹心緁與陳慶中之Facebook對話紀錄截圖
編號     時間 通訊軟體Facebook對話內容：陳慶中帳號：Qingzhong Chen（下稱陳）曹心緁帳號：（下稱曹） 出處  1 108 年11月10日 曹：有卡了嗎？（15：21）陳：（語音0 ：02，內容：卡什麼、卡什麼）（17：35）曹：提款卡啊？（20：07）陳：（語音0 ：03，內容：什麼提款卡）（21：10） 偵310號卷第53頁  2 108 年11月11日 曹： ⑴什麼提款卡？ ⑵我傻眼、我被凍結、你不是說要幫我找。 ⑶你們真的不能信任了。 ⑷如果我因為這件事、有什麼問題、我一定全挖出來。 ⑸就這樣。（04：57） 曹： ⑴000000000000。 ⑵中國信託。 ⑶剩下3000。 ⑷麻煩今天匯入。（07：34）陳：講什麼話？（09：28）【陳撥打電話，曹未接（09：59）】陳：打給我。（10：20） 曹： ⑴請匯3000。 ⑵匯錢匯一半的？（13：20）【陳撥打電話，曹未接（13：20）】 陳： ⑴電話接？ ⑵不要給我在那說垃圾話。 曹： ⑴不、所以你要匯錢了嗎？ ⑵你自己說這兩天。 陳： ⑴那我不要匯。 ⑵一起死。 曹：行。 陳： ⑴我看看是妳事情。 ⑵大。 ⑶還是我。 ⑷妳自己要當我上頭還要我去死可憐。 ⑸不要自己的人出事然後就要害我。 ⑹我只是欠你錢而已。 ⑺我現在不想還錢你就要我去頂罪。 ⑻那就等官司吧。 曹：你講話也出爾反爾的、憑什麼要別人說到做到？ 陳：喔喔 曹：提款卡、你說你幫我處理？ 陳： ⑴反正就是你要被抓不要找我去頂 ⑵阿妳要找我去頂沒辦法。 曹：你匯不匯？ 陳： ⑴不要自己要去領詐騙的錢然後說我叫你去。 ⑵不要這樣亂害人。 曹：你知道是詐騙、你為什麼不說？ 陳： ⑴什麼事詐騙 ⑵我不知道耶 ⑶我只知道妳要去領錢而已 ⑷你自己要去騙人家的錢 曹：你剛剛那句話、就構成了。 陳：然後被抓到又要說我叫你去的。 曹： ⑴我紀錄都沒刪。 ⑵我倒是無所謂。 陳： ⑴我不知道耶 ⑵你是主謀我不是主謀呀 ⑶我只有跟你借錢然後沒還你、你就要這樣。 ⑷我也不知道怎麼辦。 曹：無所謂啊、還好我沒聽你的、把紀錄刪掉。 陳： ⑴刪什麼紀錄啊 ⑵我怎麼都不知道。 曹：沒事、等官司來、看對話紀錄就好了啊。 陳： ⑴好的。 ⑵法官大人會知道誰是主謀的。 ⑶你這個害人的。 ⑷騙人家的錢。 偵310號卷第53至65頁。